【裁判字號】    98,簡,13
【裁判日期】    980810
【裁判案由】    拆屋還地等
【裁判全文】
臺灣士林地方法院民事判決                98年度簡字第13號
原      告  臺北市政府消防局
法定代理人  甲○○
訴訟代理人  鍾明達律師
被      告  乙○○
上列當事人間拆屋還地等事件，本院於民國98年7 月27日言詞辯
論終結，判決如下：
    主  文
被告應給付原告新臺幣壹拾貳萬伍仟貳佰貳拾陸元，及自民國九
十七年九月十三日起至清償日止，按週年利率百分之五計算之利
息。
原告其餘之訴駁回。
訴訟費用新臺幣柒仟零陸拾元由被告負擔五分之四，餘由原告負
擔，即被告應賠償原告新臺幣伍仟陸佰肆拾捌元。
本判決第一項得假執行。
    事  實  及  理  由
一、原告起訴主張：坐落臺北市○○區○○段1 小段395 之8 地
    號土地（下稱系爭土地）為臺北市所有，伊為管理機關。被
    告無正當權源，占有系爭土地如附圖斜線所示、面積18平方
    公尺部分，以搭建違建物（下稱系爭違建物）。是被告無權
    占有使用系爭土地，應受有相當於租金之不當得利，致伊受
    有損害。爰依不當得利之法律關係，請求被告返還自民國92
    年9 月13日起，迄97年9 月12日止相當於租金之利益及其法
    定遲延利息等情。並聲明：(一)被告應給付原告新臺幣（下同
    ）15萬6081元，及自97年9 月13日起至清償日止，按週年利
    率5%計算之利息。(二)願供擔保，請准予宣告假執行。
二、被告則以：伊前於系爭土地搭蓋房屋（下稱原房屋），作為
    汽車修護廠使用，嗣經原告告知伊原房屋無權占用系爭土地
    ，並就系爭土地之範圍予以指界、通知伊拆除，伊乃於85年
    9 月間拆除原房屋。伊拆除原房屋後，始於原告指界範圍以
    外之土地上，搭蓋系爭違建物，是伊不知系爭違建物仍占用
    系爭土地。且伊搭蓋系爭違建物，係作為倉庫之用，平時僅
    堆放閒置之家具，於原告通知伊系爭違建物占用系爭土地後
    ，伊即立刻拆除系爭違建物等語，資為抗辯。並聲明：原告
    之訴駁回。
三、兩造不爭執之事項（見本院98年5 月6 日準備程序筆錄）：
(一)、系爭土地為臺北市所有，原告為管理機關。
(二)、系爭違建物為一鐵皮屋，原坐落於系爭土地如附圖所示斜線
    部分，面積為18平方公尺。惟被告已於本件訴訟繫屬中拆除
    系爭違建物。
(三)、系爭土地92年之公告地價為3 萬4467元、93年起至95年止之
    公告地價為3 萬4452元、96年起至97年止之公告地價為3 萬
    5413 元。
(四)、兩造曾於85年9 月5 日召開協調會。被告並簽立切結書（下
    系爭切結書），系爭切結書記載：臺北市○○區○○段1 小
    段395 之1 地號土地及系爭土地為被告占用搭建廠房作為汽
    車修護廠之用，被告願於85年11月20日前自動拆除還地，否
    則任由原告處理。
(五)、上開事實，為兩造所不爭，並有土地登記第二類謄本（見本
    院卷第10頁）、現場照片（見本院卷第13頁至第15頁、第67
    頁至第70頁）、土地公告現值及公告地價查詢資料（見本院
    卷第16頁）、系爭切結書（見本院卷第40頁）、土地複丈成
    果圖（見本院卷第55頁）附卷可稽，堪信為真實。
四、本件經本院於98年5 月6 日與兩造整理爭點為（見上開準備
    程序筆錄：
(一)、被告有無正當權源占有系爭土地，搭建系爭違建物？
(二)、原告請求被告給付自92年9 月13日起至97年9 月12日止，占
    有系爭土地之之不當得利，以若干為適當？
五、得心證之理由
(一)、原告主張：被告無合法權源占有系爭土地等語，堪予採信。
    經查，系爭土地為臺北市所有，原告為管理機關。系爭違建
    物為一鐵皮屋，原坐落於系爭土地如附圖所示斜線部分，面
    積為18平方公尺。惟被告已於本件訴訟繫屬中拆除系爭違建
    物等情，為兩造所無異詞（見上三之(一)、(二)），堪信為真實
    。參諸被告抗辯：其於85年9 月間拆除原房屋後，另行在原
    告指界範圍以外之土地上，搭蓋系爭違建物等語以觀，益徵
    被告占有系爭土地並無合法之權源。從而，原告主張：被告
    搭建系爭違建物無合法權源占有系爭土地等節，應屬可採。
(二)、原告請求被告給付自92年9 月13日起至97年9 月12日止，占
    有系爭土地之之不當得利，以12萬5226元為適當，逾此部分
    ，則不足取。
１、按無法律上之原因而受利益，致他人受損害者，應返還其利
    益；不當得利之受領人，依其利益之性質或其他情形不能返
    還者，應償還其價額。民法第179 條前段、第181 條但書分
    別定有明文。又按無權占用他人之土地，可能獲得相當於租
    金之利益為社會通常之觀念，而土地所有人因此受有相當於
    租金之損害，自得依民法第179 條前段之規定，請求相當於
    租金之不當得利（最高法院61年臺上字第1695號判例意旨參
    照）。本件被告無權占有系爭土地，既堪認定，原告主張被
    告受有相當於租金之不當得利，致臺北市受損害，而請求其
    就占有系爭土地如附圖斜線所示部分，自92年9 月13日起至
    97年9月12日止，相當於租金之不當得利，當屬有據。
２、次按，城市地方房屋之租金，以不超過土地及其建築物申報
    總價年息10% 為限。此於租用基地建築房屋時準用之。土地
    法第97條第1 項、第105 條分別定有明文。又按公有土地，
    以各該宗土地之公告地價為申報地價。平均地權條例施行細
    則第21條亦有明文。
３、經查，被告占有系爭土地，搭建系爭違建物，係作為倉庫使
    用，平時僅堆放閒置之家具，且於原告通知被告無權占有系
    爭土地後，被告即拆除系爭違建物等情，有現場照片（見本
    院卷第13頁至第15頁、第67頁至第70頁）附卷為憑，信屬實
    在。又系爭違建物位於臺北市○○路與哈密街交叉路口，屬
    於住宅區，距圓山捷運站約有10分鐘之步行距離，離承德橋
    約400 公尺，鄰近明倫國中，交通便利等情，已經本院現場
    履勘明確，有勘驗筆錄在卷足按（參見本院卷第47頁）。再
    者，稽諸土地複丈成果圖（見本院卷第55頁）以觀，系爭違
    建物僅占用系爭土地之邊緣，尚不至影響系爭土地之使用及
    對外聯絡狀況。本院審酌上情，認原告主張按上揭土地法及
    平均地權條例之規定，以土地公告地價年息5%計算相當於租
    金之不當得利，尚屬過高，而以年息4%為適當。
４、再者，系爭土地92年之公告地價為3 萬4467元、93年起至95
    年止之公告地價為3 萬4452元、96年起至97年止之公告地價
    為3 萬5413元等情，為兩造所不爭（見上三之(三)），堪信為
    真實。則依系爭違建物坐落系爭土地之面積、前述公告地價
    、計算標準之比例等核算結果，原告得請求被告給付之不當
    得利金額如下（元以下四捨五入）：
(1)、自92年9 月13日起至同年12月31日之利益為7,479 元（計算
    式：34,467 x 18 x 4% x 110/365 =7,479）。
(2)、自93年1 月1 日起至95年12月31日止之利益為7 萬4416元（
    計算式：34,452 x 18 x 4% x 3 =74,416）。
(3)、自96年1 月1 日起至12月31日止之利益為2 萬5497元（計算
    式：35,413 x 18 x 4% =25,497)。
(4)、自97年1 月1 日起至9 月12日止之利益為1 萬7834元 (計算
    式：35,413 x 18 x 4% x 256/366 =17,834)。
    基此，原告所得請求被告給付自92年9 月13日起至97年9 月
    12日止期間之不當得利數額為12萬5226元（計算式：7,479
    + 74,416 + 25,497 + 17,834 = 12 萬5226）。從而，原告
    請求被告給付12萬5226元部分，為有理由，應予准許。逾此
    部分，則屬過高，而不足取。
５、再按，不當得利受領人，知無法律上之原因或其後知之者，
    應將受領時所得之利益，或知無法律上之原因時所現存之利
    益，附加利息，一併償還；如有損害，並應賠償。民法第18
    2 條第2 項定有明文。又應付利息之債務，其利率未經約定
    ，亦無法律可據者，週年利率為5%。同法第203 條亦有明文
    。查被告占用系爭土地，並無合法權源，且其至遲於本件起
    訴狀繕本送達時，即知悉其受有占有使用系爭土地如附圖斜
    線所示部分之利益。是原告就上開不當得利12萬5226元，請
    求自起訴狀繕本送達翌日即97年9 月13日起至清償日止，按
    週年利率5%計算之利息，亦屬有據。
六、綜上所述，被告搭建系爭違建物，無權占有系爭土地如附圖
    所示斜線部分，而受有相當於租金之利益，且致臺北市受有
    損害，堪以認定。從而，原告本於不當得利之法律關係，請
    求被告給付12萬5226元，及自起訴狀繕本送達之翌日即97年
    9 月13日起至清償日止，按週年利率5%計算之利息，為有理
    由，應予准許。逾此範圍之請求，則無理由，應予駁回。
七、本件係就民事訴訟法第427 條第1 項訴訟適用簡易程序所為
    被告敗訴之判決，爰依同法第389 條第1 項第3 款之規定，
    依職權宣告假執行。
八、本件事證已臻明確，兩造其餘攻擊防禦方法及所提未經援用
    之證據，經本院審酌後，核與判決結果不生影響，自無逐一
    詳予論駁之必要，併此敘明。
九、本件依職權確定本件訴訟費用為7060元（原告預繳之第一審
    裁判費1660元、鑑定費用5400元），並諭知由被告負擔五分
    之四即5648元，餘由原告負擔。
十、據上論結，本件原告之訴為一部有理由，一部無理由，依民
    事訴訟法第79條、第389 條第1 項第3 款，第87條第1 項，
    判決如主文。
中    華    民    國    98    年    8     月    10   日
                  民事第三庭  審判長法  官  鍾任賜
                                    法  官  施月燿
                                    法  官  林尚諭
以上正本證明與原本無異。
如對本判決上訴，應於判決送達後20日內向本院提出上訴狀。
中    華    民    國    98    年    8     月    11    日
                                    書記官  游子毅


司法院資訊處製作；財團法人民間司法改革基金會備份。
